【裁判字號】    99,交聲,2770
【裁判日期】    990730
【裁判案由】    聲明異議
【裁判全文】
臺灣臺中地方法院交通事件裁定        99年度交聲字第2770號
原處分機關  交通部公路總局臺中區監理所臺中市監理站
異  議  人
即受處分人  甲○○
上列異議人即受處分人因違反道路交通管理處罰條例案件，對於
交通部公路總局臺中區監理所臺中市監理站於民國99年6月25日
所為之處分（裁監稽違字第裁61-HD0000000號裁決書）聲明異議
，本院裁定如下：
    主    文
原處分關於裁處甲○○罰鍰新臺幣肆萬伍仟元部分撤銷。
前項撤銷部分，甲○○不罰。
其餘異議駁回。
    理    由
一、原處分機關係以：本件異議人即受處分人（下稱異議人）甲
    ○○於民國98年3月20日凌晨3時25分許，騎乘車號KD7-688
    號普通重型機車，在臺中縣大里市○○路709號前處，因「
    1.酒後駕車，經抽血檢驗酒精濃度值為285.5mg/dl，換算呼
    氣值為每公升1.42毫克。2.駕照註銷仍駕車。」違規，為臺
    中縣警察局霧峰交通分隊依違反道路交通管理事件，製發中
    縣警交字第HD0000000違反道路交通管理事件通知單舉發。
    交通部公路總局臺中區監理所臺中市監理站乃繼而於99年6
    月25日依違反道路交通管理處罰條例第35條第1項第1款及第
    22條第1項第4款規定，以裁監稽違字第裁61-HD0000000號裁
    決書裁處罰鍰新臺幣（下同）46,800元（含酒後駕車部分裁
    處45,000元及駕照註銷仍駕車部分裁處1,800元），吊扣駕
    駛執照12個月，並施以道安講習（98年9月9日已完納第22條
    第1項第4款之罰鍰1,800元，並執行吊扣汽車駕照12個月、
    簽收道安講習單，僅第35條第1項第1款之罰鍰45,000元尚未
    繳款）。
二、本件異議人聲明異議意旨略以：緩起訴已期滿，申請一罪不
    二罰，監理單位方面罰鍰，請予以免罰等語。
三、按汽車駕駛人，領有小型車駕駛執照，駕駛重型機器腳踏車
    者，處1,800元以上3,600元以下罰鍰，並禁止其駕駛。汽車
    駕駛人，駕駛汽車經測試檢定有酒精濃度超過規定標準者，
    處15,000元以上60,000元以下罰鍰，並當場移置保管其車輛
    及吊扣其駕駛執照1年；汽車駕駛人有飲用酒類後其吐氣所
    含酒精濃度超過每公升0.25毫克以上者，不得駕車。道路交
    通管理處罰條例第22條第1項第4款、第35條第1項第1款、道
    路交通安全規則第14條第2款分別定有明文。又按道路交通
    管理事件統一裁罰基準表規定，駕駛人領有小型車駕駛執照
    ，駕駛重型機器腳踏車之違規事件，在限期內到案者，處罰
    鍰1,800元；駕駛人騎乘機器腳踏車，其吐氣所含酒精濃度
    在每公升0.55毫克以上，在限期內到案者，處罰鍰45,000元
    ，並應施以道安講習。再按一行為同時觸犯刑事法律及違反
    行政法上義務規定者，依刑事法律處罰之。但其行為應處以
    「其他種類行政罰」或得沒入之物而未經法院宣告沒收者，
    亦得裁處之。前項行為如經不起訴處分或為無罪、免訴、不
    受理、不付審理之裁判確定者，得依違反行政法上義務規定
    裁處之。本法所稱「其他種類行政罰」，指下列裁罰性之不
    利處分：限制或禁止行為之處分：限制或停止營業、吊扣證
    照、命令停工或停止使用、禁止行駛、禁止出入港口、機場
    或特定場所、禁止製造、販賣、輸出入、禁止申請或其他限
    制或禁止為一定行為之處分，行政罰法第26條、第2條第1款
    亦定有明定。惟依95年2月5日正式施行之行政罰法第26條第
    1項規定：「一行為同時觸犯刑事法律及違反行政法上義務
    規定者，依刑事法律處罰之。但其行為應處以其他種類行政
    罰或得沒入之物而未經法院宣告沒收者，亦得裁處之」。此
    乃一行為同時造成刑罰法律與行政秩序罰規定發生競合適用
    之關係時，基於「一事不二罰」之法理，經由立法程序確立
    應以刑罰優先為原則，避免行為人承受過度且重複之處罰。
    此觀該條立法理由明確揭示：「一行為同時觸犯刑事法律及
    違反行政法上義務規定時，由於刑罰與行政罰同屬對不法行
    為之制裁，而刑罰之懲罰作用較強，故依刑事法律處罰，即
    足資警惕時，實無一事二罰再處行政罰之必要。且刑事法律
    處罰，由法院依法定程序為之，較符合正當法律程序，應予
    優先適用。但罰鍰以外之沒入或其他種類行政罰，因兼具維
    護公共秩序之作用，為達行政目的，行政機關仍得併予裁處
    ，故為第一項但書規定」，其理益明。是前揭行政罰法中刑
    事法律處罰優先且不再處以行政秩序罰之目的，既係因為行
    為人已接受刑罰而足資警惕，且已發生懲罰之作用，即無使
    行為人陷於雙重處罰之不利益，則關於刑事法律處罰之範圍
    自應採取實質認定，凡刑事實體法或程序法中所規定客觀上
    剝奪行為人生命、自由、財產權利，主觀上亦因制裁之嚴厲
    性、痛苦性，其強度足以造成心理強制而間接達成矯正教化
    目的之處遇手段，皆應納入其中，而不以形式上符合刑法第
    32條至第34條所定主刑及從刑種類者為限，始與前揭法律規
    範之意旨相符。
四、查本件異議人於前揭時、地騎乘上開普通重型機車，因領有
    小型車駕駛執照，駕駛重型機器腳踏車及酒精濃度超過標準
    之違規，有員警製發之違反道路交通管理事件通知單及前述
    裁決書附卷可稽，且為異議人所不爭執，是確其有違反道路
    交通管理處罰條例第22條第1項第4款及第35條第1項第1款之
    違規事實，堪以認定。惟查：
（一）按依行政罰法第26條之立法理由觀之：「一行為同時觸犯
      刑事法律及違反行政法上義務規定時，由於刑罰與行政罰
      同屬對不法行為之制裁，而刑罰之懲罰作用較強，故依刑
      事法律處罰，即足資警惕時，實無為一事二罰再處行政罰
      之必要。且刑事法律處罰，由法院依法定程序為之，較符
      合正當法律程序，應予優先適用。但罰鍰以外之沒入或其
      他種類行政罰，因兼具維護公共秩序之作用，為達行政目
      的，行政機關仍得『併與裁處』」。故在處罰目的且處罰
      方式相同時，若依刑事法律處罰，即足資警惕時，實無為
      一事二罰再處行政罰之必要。又刑事訴訟法第253條之2規
      定，檢察官為緩起訴處分，得命被告於一定期間內履行「
      向指定之公益團體支付一定之金額」，此一命被告為金錢
      給付的部分，應得被告之同意。命被告為金錢給付部分，
      並得為民事強制執行名義。檢察官課被告以上之負擔，由
      於此負擔雖非「刑罰」，但性質上可謂實質的制裁，且造
      成被告權利受限制的影響。則受處分人上開違反刑事法律
      禁止規範之犯罪事實既已明確，僅因檢察官採取緩起訴處
      分之替代性刑事處遇手段，未將該案逕行起訴或聲請簡易
      判決處刑，致其後適用之刑事訴訟程序有所區別，然就受
      處分人負有支付一定金額予檢察官指定機構之義務觀察，
      其如未在上開指定期間內確實履行義務，依刑事訴訟法第
      253條之3第1項第3款之規定，受處分人將遭受撤銷緩起訴
      處分之不利益；反之，倘其確實遵守並履行各項緩起訴條
      件，除非合於刑事訴訟法第260條所定情形之一，否則受
      處分人即無再就同一案件遭受刑事訴追之虞。從而，受處
      分人已因上開緩起訴處分而剝奪其財產權，主觀上前揭金
      錢給付義務亦具有強制性、懲罰性，雖不若易科罰金係以
      支付金錢作為自由刑之替代，惟經由緩起訴處分條件之履
      行使其免於遭檢察官發動起訴程序，仍具有替代刑罰之效
      果，廣義而言，應屬前揭所稱之「實質刑事法律處罰」，
      而有行政罰法第26條第1項「一事不二罰」規定之適用（
      臺灣高等法院臺中分院95年度交抗字第477號裁定同此結
      論，可值參照）。又法務部95年5月25日法律字第0950700
      393號函雖謂：行政罰法第26條第2項所稱「不起訴處分」
      包括「緩起訴處分」在內等語，雖本院對於各機關就其職
      掌所作有關法規釋示之行政命令，固未可逕行排斥而不用
      ；惟細繹上揭公函內容，並未具體說明其法理及規範依據
      為何，則基於上述之說明及司法院大法官會議釋字第137
      號解釋之意旨，本院自得依據學理、法律規範，妥為解釋
      認定。且行政罰法第26條第2項乃例外得裁處行政秩序罰
      之補充規定，參諸該條文係將「不起訴處分」、「無罪」
      、「免訴」、「不受理」、「不付審理」等不能證明刑事
      被告犯罪或未曾使其實際接受刑罰之情形逐一臚列，顯然
      與該條第1項所指發生處罰競合之前提要件尚有未合，故
      有第2項仍依違反行政法上義務規定裁處之必要。
（二）查本件異議人於服用酒類後，已達不能安全駕駛動力交通
      工具之程度，猶仍騎乘機車行駛於道路上肇事，經抽血檢
      驗酒精濃度值為285.5mg/dl，換算呼氣值為每公升1.42毫
      克之犯罪行為，業經臺灣臺中地方法院檢察署檢察官以98
      年度偵字第10240號為緩起訴處分，其緩起訴處分期間為
      一年，且本件異議人應向臺中縣政府支付50,000元，此有
      該份緩起訴處分書、臺灣臺中地方法院檢察署檢察官執行
      緩起訴處分命令通知書在卷可按，而異議人業於98年7月
      29日繳納上開緩起訴處分金完磬，亦有臺灣高等法院被告
      前案紀錄表在卷可憑，是則，本件緩起訴處分既非不能證
      明異議人之犯罪事實，復有支付一定金額之實質處罰，且
      該金額猶超過違反道路交通管理事件統一裁罰基準表所規
      定之罰鍰金額，自與上開行政罰法第26條第2項列舉之不
      起訴處分等情形迥然有別，仍無從遽為比擬而為相同之處
      置。如若不然，則刑事被告如經法院循審判程序判處罰金
      或得以易科罰金之拘役或有期徒刑，均得以援用行政法罰
      第26條第1項之規定，免於處以行政秩序罰之雙重不利益
      ；至於藉由緩起訴處分而節省司法資源者，在基於實質懲
      罰目的而其財產權遭受剝奪之餘，卻仍需繳納一定金額之
      行政罰鍰，其結果勢必降低刑事被告接受緩起訴處分之意
      願，而反噬緩起訴處分替代繁複刑事審判程序之制度性機
      能。準此以言，行政罰法第26條第2項既未將緩起訴處分
      列舉其中，本於「例外規定從嚴解釋」之法理及前揭說明
      ，自不能將條文中「不起訴處分」之範圍，擴及於性質顯
      不相同之「緩起訴處分」，附此敘明。本件對於性質相同
      之金錢裁罰，已依懲罰作用較強之刑事法律制裁後，即無
      再依行政法為相同處罰之理。原處分就此未予詳查，遽予
      裁罰，尚有未恰。基此，本件就此部分之異議為有理由，
      原處分應予撤銷。
（三）另異議人領有小型車駕駛執照，駕駛重型機器腳踏車之事
      實，與酒後駕車係屬不同之兩個違規行為，原處分機關就
      此部分仍得依法予以裁處。原處分關於異議人領有小型車
      駕駛執照，駕駛重型機器腳踏車之違規，裁處罰鍰1,800
      元，於法並無違誤，異議人就此部分聲明異議為無理由，
      應予駁回。
（四）至於原處分關於吊扣駕駛執照及施以道安講習部分，則係
      預防將來再犯危險之管制罰，而有別於前揭針對已發生違
      規事實科處罰鍰之行政秩序罰，屬行政罰法第26條第1項
      但書所稱之「其他種類行政罰」。本件異議人確於飲酒後
      騎乘機車，經測試檢定酒精濃度超過標準之情，有前述卷
      附資料可證，異議人亦未爭執，是就此違反行政秩序規定
      之部分，原處分機關固不得就該同一酒駕違規事實再處以
      「罰鍰」，然仍應科處罰鍰以外之行政罰（即吊扣駕駛執
      照及施以道安講習）。是原處分機關依道路交通管理處罰
      條例規定，吊扣其駕駛執照及施以道安講習，自無不合。
      此部分未經異議人爭執，自不在本院應予審理之範圍，併
      予敘明。
五、綜上所述，原處分機關以異議人有以小型車駕駛執照，駕駛
    重型機器腳踏車及酒精濃度超過標準之行為，依道路交通管
    理處罰條例第22條第1項第4款、第35條第1項第1款、第24條
    第1項第2款、違反道路交通管理事件統一裁罰基準及處理細
    則第43條、違反道路交通管理事件統一裁罰標準表等規定，
    裁處受處分人「罰鍰」46,800元，其中關於酒後駕車之「罰
    鍰」45,000元部分於法不合，應予撤銷，並為不罰之諭知。
    至原處分關於領有小型車駕駛執照，駕駛重型機器腳踏車之
    「罰鍰」1,800元部分，經查核無不當，此部分異議為無理
    由，應予駁回。
六、據上論斷，應依道路交通管理處罰條例第87條第2項，道路
    交通案件處理辦法第19條、第20條前段，裁定如主文。
中    華    民    國    99    年    7    月    30     日
                      交通法庭  法  官  廖慧如
以上正本證明與原本無異。
如不服本裁定，應於收受送達後5日內向本院提出抗告狀。（應
附繕本）
                                書記官  張宏清
中    華    民    國    99    年    7    月    30     日

司法院資訊處製作；財團法人民間司法改革基金會備份。
